【裁判字號】    96,簡上,508
【裁判日期】    970416
【裁判案由】    返還不當得利
【裁判全文】
臺灣臺北地方法院民事判決             96年度簡上字第508號
上  訴  人   丁○○
訴訟代理人   劉永培律師
複代理人     甲○○
被 上 訴 人  格上汽車租賃股份有限公司
法定代理人   乙○○
訴訟代理人   丙○○
上列當事人間請求返還不當得利事件，上訴人對於中華民國九十
六年六月十五日本院95年度北簡字第38130 號第一審判決提起上
訴，本院於九十七年四月二日言詞辯論終結，判決如下：
    主  文
上訴駁回。
第二審訴訟費用由上訴人負擔。
    事實及理由
一、上訴人起訴主張：訴外人中華民國傳統符咒法術研究協會（
    下稱符咒協會）前向被上訴人承租其所有，車號EE-2579 之
    BENZ C240 小客車一輛，並約定失竊損害應由被上訴人自行
    負擔；系爭車輛於民國94年1 月18日失竊，待尋獲時，部分
    零件業已遭他人竊取，因系爭車輛為符咒協會自行尋獲，向
    警方報案時已在非失竊狀態，致警方無法開立車輛失竊之四
    聯單，然此非謂系爭車輛從未失竊，嗣上訴人依被上訴人要
    求，先行支付汽車修復費用新臺幣 (下同)252,470 元 ，詎
    被上訴人竟拒絕支付代墊款項，致上訴人受有上開金額損害
    。查系爭車輛非因符咒協會之過失而遭竊，被上訴人亦未舉
    證證明符咒協會有何過失，則被上訴人要求上訴人與符咒協
    會連帶負修繕義務，顯無理由。系爭車輛遭竊之事實，尚不
    因上訴人未提出「失竊四聯單」而減損其真實性，且上訴人
    向被上訴人請求給付代墊款項時，被上訴人亦未表示相關維
    修行為有何違反被上訴人明示之意思，且符咒協會向被上訴
    人承租車輛，本應由被上訴人負修繕義務；依系爭租賃契約
    書第4 條雖有由承租人負責之例外情形，然上訴人於本件車
    輛失竊過程，並無未盡善良管理人注意義務之情形，自仍應
    由被上訴人負擔損失及修繕義務。且依租賃契約第9 條第A
    款之約定，上訴人僅於承租人違約時，始負連帶清償責任，
    承租人既未有違約情事，上訴人自無庸負責。故上訴人既已
    先行支付系爭款項，被上訴人自應返還上述代墊款。爰依據
    不當得利及無因管理之法律關係，提起本件訴訟，並求為判
    決：被上訴人應給付上訴人252,470 元。
二、被上訴人則抗辯：被上訴人已明確告知符咒協會零件失竊部
    分應待保險公司作成理賠決定後再行修復，如遭拒絕理賠或
    理賠不足時，應由符咒協會自行負擔，上訴人稱被上訴人要
    求其代墊費用，非屬事實。又上訴人為符咒協會之代表人，
    並代表符咒協會承租系爭車輛，復為該租賃關係之連帶保證
    人，自應就租賃契約所生之債務負連帶清償責任。而符咒協
    會未於車輛失竊時取得車輛失竊證明，且依台北市政府警察
    局中山分局書函內文，僅以上訴人「車內財物失竊」為由受
    理報案，未能證明車輛有「全車失竊」之事實存在，上訴人
    無法證明全車失竊，致被上訴人向保險公司請求時，僅得依
    據上訴人提供財物失竊之四聯單，被上訴人亦採用上訴人向
    保險公司請求失竊險理賠之信函內容，並未怠於行使權利，
    然因上訴人未能證明本件為車輛失竊，保險公司僅同意賠償
    車輛零件失竊之部分。而依系爭租賃契約第4 條之約定，就
    保險理賠不足及未保險部分，應由承租人負責。上訴人為系
    爭租賃契約之連帶保證人，自應負連帶履約責任，是上訴人
    依契約給付上述修繕費，並非無法律上原因。再者，本件因
    承租人未盡善良管理人注意義務，將系爭高級車輛停放無人
    看守之公用路邊，顯有過失，亦已違反租賃契約第4 條B項
    ，自應負系爭租賃契約第4 條J 項前段及民法第432 條之規
    定之理賠責任，是上訴人支出車輛修繕費用即有法律上原因
    ，非無因管理，被上訴人亦無不當得利等語。並聲明求為判
    決：上訴駁回。
三、原審為上訴人全部敗訴之判決，經其不服提起上訴，並於本
    院聲明：(一)原判決廢棄。(二)被上訴人應給付上訴人252,470
    元。被上訴人則於本院聲明：
    上訴駁回。
四、本件訴外人符咒協會前向被上訴人承租其所有，車號EE-257
    9 之BENZ C240 小客車一輛，上訴人為系爭租賃契約之連帶
    保證人。系爭車輛之部分零件於94年1 月18日遭竊，上訴人
    並因此支付汽車修復費用252,470 元。而系爭車輛之保險人
    明台產物保險股份有限公司經審核後，僅同意賠償車輛零件
    失竊之損失，依汽車竊盜損失保險零件、配件被竊損失附加
    條款第5 條之約定，理賠上限為實收保險費之6 倍即22,968
    元（3828×6 ＝22968） 等事實，有車輛租賃契約書、中華
    賓士汽車股份有限公司收費明細、明台產物汽車保險單各1
    份在卷足憑（見原審卷第7 至10頁、52至55頁、74至77頁及
    本院卷第51頁），且為兩造所不爭執，應堪信為真實。
五、本件上訴人主張其無支付上開汽車修復費之法律上原因及義
    務，依不當得利及無因管理之法律關係，請求被上訴人返還
    之，然為被上訴人所否認，並以前詞置辯。是本件之爭點為
    ：上訴人請求被上訴人返還上開修復費用有無理由？茲論述
    如下：
  (一)上訴人主張系爭車輛為全車失竊，依據符咒協會與被上訴人
    所簽訂之車輛租賃契約書之約定，應由出租人負賠償之責等
    情，為被上訴人所否認，自應由上訴人就此有利於己之事實
    負舉證責任。查，本件因訴外人康榮顯於94年1 月18日6時
    30分將系爭車輛停放於臺北市中山區○○○路○ 段139 號停
    車格內，遭不詳竊嫌竊取車內方向盤安全氣囊、車頂燈組、
    音響主機播放器及兩側後照鏡等物，向臺北市政府警察局中
    山分局建國派出所報車內財物失竊，經警受理後，復於當日
    21時許，前往建國派出所報稱本案應為車輛整台失竊，因車
    輛係自行尋獲，現該車輛並未失竊，故中山分局未另開立連
    輛尋獲失竊四聯單等情，有臺北市政府警察局中山分局94
    年7 月15日北市警中分刑字第09433444700 號函影本在卷可
    憑（原審卷第4 頁），顯見康榮顯最初係以遭不詳竊嫌竊取
    車內財物為由，向建國派出所報案，且系爭車輛於其前往報
    案時即在符咒協會占有中，並未失竊甚明。至上訴人所提出
    之台北市停車管理處94年8 月19日北市停四字第
    09436483700 號函雖依符咒協會之陳述意見，認「貴學會（
    指符咒協會）補附台北政府警察局中山分局出具之報案證明
    ，為維護當事人權益，本處同意註銷舉發，同函副請台北市
    交通事件裁決所准予註銷免罰結案。」，然此僅能證明台北
    市停車管理處同意撤銷符咒協會於路邊停車未依規定繳費之
    行政罰，且上訴人於上開交通罰鍰案件中亦未提出其他證據
    以資證明該車曾經失竊，自無法以此回函證明系爭車輛為全
    車失竊。故本件車輛零件失竊之賠償責任，應屬車輛租賃契
    約書第2 條第I 款所含出租人約定服務項目「零件配件被竊
    損失險」之範圍。
  (二)再按系爭租賃契約第4 條J 項約定「租賃期間內之保險範圍
    ，係由承租人依其實際需要與能力所指定，並由租金涵蓋其
    保險費用（依本契約第2 條第E-L 項約定服務項目內容為準
    ）由出租人負責其保險責任，但因承租人未盡善良管理人注
    意所生之損失（含因此所生租金損失）概由承租人負責，另
    保險理賠不足部分及未保部分（即本契約第2 條第E-L 項及
    以外之項目）如有發生損失時，由承租人負責。」，即保險
    理賠不足之部分，應由承租人即符咒協會負責，則系爭車輛
    超逾零件被竊損失理賠以外之修復費用，依約應由符咒協會
    負責，上訴人為系爭租賃契約之連帶保證人，自應連帶負責
    。從而上訴人主張依上開約定，如承租人已盡善良管理人注
    意義務，即無庸就保險理賠不足之部分負責云云，顯有誤會
    ，並非可取。又上訴人雖主張依租賃契約第9 條第A 項之約
    定，上訴人僅於承租人違約時，始負連帶清償責任等語，然
    本件系爭車輛保險理賠確有不足之情形，已如前述，則依約
    定本應由承租人負清償之責，故縱依上開租賃契約第9 條第
    A 項之約定，上訴人亦應負連帶責任，上訴人此部分所辯，
    亦無可採。綜上，上訴人為系爭租賃契約之連帶保證人，應
    與符咒協會負連帶清償責任，就系爭車輛超逾零件被竊損失
    理賠以外之修復費用，上訴人亦應連帶負責。則上訴人支出
    系爭車輛之修復費用，係對被上訴人履行其租賃契約之義務
    ，自不成立無因管理。又被上訴人依租賃契約之約定，受有
    系爭車輛修復之利益，亦非無法律上原因，自無不當得利可
    言，是上訴人依不當得利、無因管理之法律關係，請求被上
    訴人返還修復費用252,470 元，於法尚屬無據。
六、綜上所述，上訴人本諸不當得利、或無因管理之法律關係，
    請求被上訴人給付上訴人252,470 元，為無理由，應予駁回
    。則原審駁回上訴人第一審之訴，於法並無不合。上訴意旨
    指摘原判決不當，求予廢棄改判，難認有理由，應予駁回其
    上訴。
七、本件事證已臻明確，兩造其餘攻擊或防禦方法，經本院審酌
    後，認均與本件之結論無涉，茲不再一一論述，併予敘明。
八、據上論結，本件上訴為無理由，依民事訴訟法第436條之1第
    3 項、第449條第1項、第78條，判決如主文。
中    華    民    國    97    年    4     月    16    日
                 民事第五庭  審判長法  官  薛中興
                                   法  官  陶亞琴
                                   法  官  吳佳薇
本判決不得上訴
以上正本係照原本作成。
中    華    民    國    97    年    4     月    16    日
                                   書記官  許博為


司法院資訊處製作；財團法人民間司法改革基金會備份。
